最高法院刑事判決　　　　　　九十六年度台上字第六二九三號
上　訴　人　丁○○
　　　 　　 戊○○
共　　　同
選任辯護人　劉智園律師
上列上訴人等因甲○○、乙○○、丙○○自訴被告等偽造文書等
罪案件，不服台灣高等法院中華民國九十六年三月二日第二審更
審判決（九十四年度上更(二)字第四二五號，自訴案號：台灣宜蘭
地方法院八十七年度自字第一一號），提起上訴，本院判決如下
：
    主  文
上訴駁回。
    理  由
按刑事訴訟法第三百七十七條規定，上訴於第三審法院，非以判
決違背法令為理由，不得為之。是提起第三審上訴，應以原判決
違背法令為理由，係屬法定要件。如果上訴理由狀並未依據卷內
訴訟資料，具體指摘原判決不適用何種法則或如何適用不當，或
所指摘原判決違法情事，顯與法律規定得為第三審上訴理由之違
法情形，不相適合時，均應認其上訴為違背法律上之程式，予以
駁回。本件原判決撤銷第一審關於論上訴人丁○○以行使偽造私
文書罪刑；及諭知上訴人丁○○被訴毀損建築物部分暨戊○○（
下稱上訴人等二人）無罪部分之判決。改判論上訴人丁○○以行
使偽造私文書，足以生損害於公眾及他人罪，處有期徒刑陸月；
又共同毀壞他人建築物罪，處有期徒刑陸月；並定應執行有期徒
刑拾月；及為相關從刑之宣告。論上訴人戊○○以共同毀壞他人
建築物罪，處有期徒刑陸月。並諭知上訴人等二人易科罰金之折
算標準，及均宣告緩刑貳年。係依憑上訴人等二人之部分自白（
坦承：渠等分別為宜圓建設股份有限公司《下稱宜圓公司》之負
責人及工務部經理，宜圓公司分別與自訴人甲○○、丙○○、乙
○○《下稱自訴人等三人》簽訂合建契約，自訴人等三人均曾主
張合建契約無效，及本件土地使用權同意書、拆除執照聲請書、
拆除執照切結書，係由陳香君蓋用自訴人等三人之印文後交由鐘
文宏建築師辦理建造執照、拆除執照，以及自訴人乙○○所有之
系爭房屋係由宜圓公司僱工拆除等事實不諱），上訴人等二人供
承之上情並經證人鍾文宏、陳香君分別證述在卷，且有合建契約
書、委刻印章同意書、存證信函、建造執照、宜蘭縣政府建設局
建造執照案卷宗等影本、拆除房屋照片多幀在卷可稽，復經原審
向宜蘭縣政府調取該建造執照案卷宗核閱無訛等證據資料，而為
論斷，已敘明其所憑之證據及得心證之理由。而以上訴人等二人
否認犯罪，丁○○辯稱：合建契約簽訂後，宜圓公司並無違約，
合建契約仍屬有效，合建工程建築物規劃完成後，於民國八十五
年七月二十六日，由宜圓公司邀集全部合建地主就建築圖說表示
意見，地主均口頭表示同意建築規劃及房屋分配，而宜圓公司職
員陳香君於八十五年十一月生產，故陳香君於生產前之十月間，
即在土地使用權同意書、拆除執照申請書、及拆除切結書等文件
上蓋用自訴人等三人之印章後交與鍾文宏建築師提出申請，時間
均在自訴人等三人以存證信函主張合建契約無效之前，又自訴人
乙○○已將系爭房屋點交與宜圓公司，其有事實上之處分權，且
均係依照合建契約履行，並無偽造私文書及毀損建築物之故意；
上訴人戊○○辯稱：其身為工務部經理，依據公司合法取得之拆
除執照拆除房屋，且簽訂合建契約時乙○○已將房屋點交宜圓公
司，復於八十五年十月十八日台灣建經公司及中國信託銀行承辦
人辦理對保時表示點交房屋，自有處分權，至於拆除房屋時現場
雖有人阻撓，但並非房屋所有權人，警方經其出示證明文件後亦
認係民事糾葛，其並無毀損犯行各等語，均屬卸責之詞，無足憑
取，已依憑調查所得之證據資料，於理由內詳加指駁；並說明：
（一）依證人鍾文宏、游東龍、黃毓文、林傳德、李彩葉、陳香
君等人之證言，固堪認自訴人等三人確曾至鍾文宏建築師事務所
觀看合建房屋建築規劃及分配之圖說，然未能證明自訴人等三人
當場已同意房屋分配。且自訴人乙○○事後於八十五年十月十八
日始簽訂分屋協議書，自訴人丙○○更遲至八十六年一月二日簽
訂分屋協議書，亦難認渠等當場已經同意房屋分配情形。另自訴
人甲○○並未簽訂分屋協議書，參酌劉春田之證言，更可見自訴
人甲○○並未同意房屋分配。上述各證人之證言自均不足資為有
利於上訴人丁○○之論據。（二）同為合建地主之林傳德於八十
五年十一月三日以存證信函向宜圓公司表示：「…依八十五年十
一月三日各地主及貴公司開會決議，請貴公司於十一月十九日以
前辦理建照..。」宜圓公司隨於八十五年十一月二十一日以存證
信函回覆以：「二、…依合建契約第八條之約定，…故須取得全
體地主同意始得辦理建照申請。三、因本合建案之其他地主委由
丙○○先生代表口頭表示不同意本公司申請建照，故無法依時辦
理申請。……五、為避免容積率實施所導致台端之損失，故請台
端協助督促其他地主配合，以便本公司辦理建照申請。」等語。
宜圓公司亦於八十五年十一月二十一日同時以存證信函通知自訴
人丙○○（副本送與自訴人乙○○、甲○○）表示：「三、因台
端代表地主口頭聲明不同意本公司申請建照，以致無法依時辦理
建照申請，非本公司有意延宕。四、為維護本合建案所有地主之
權益，敬請同意並全力配合協助申請建照，以達成合作雙方如期
辦理建照之申請。五、為維護台端之權益避免容積率實施造成之
損失，故請全力配合並協助本合建案之順利完成。」有各該存證
信函影本在卷可稽。由上開存證信函內容以觀，可知至八十五年
十一月間宜圓公司並未辦理申請建照執照之相關手續。（三）由
證人鍾文宏、陳香君在第一審所為之陳述，可知宜圓公司確係因
自訴人等未能完全同意房屋分配結果，以致未能在八十五年十一
月以前，完成申請建造執照所需之相關文件申請建造執照，核與
上述宜圓公司於八十五年十一月二十一日寄與林傳德及自訴人等
之存證信函內所述情節相互吻合。又本件合建契約簽訂後，因宜
蘭縣即將於八十六年間實施容積率，需在容積率實施前之八十五
年年底前申請建造執照以免遭受容積率管制等情，為上訴人所不
否認，並經證人鍾文宏證述屬實。參諸台灣省建築師公會宜蘭縣
辦事處（下稱宜蘭縣辦事處）之作業程序均係在登記核章後之次
日即送至當地主管機關，可徵鍾文宏建築師事務所人員應係於宜
蘭縣政府建設局收件之前一日，即八十五年十二月三十日，將申
請案送交宜蘭縣辦事處。再者本件申請建造執照之送件時間既有
急迫性，則鍾文宏建築師倘若果真於八十五年十月二十五日以前
即已齊備所有申請文件，何以無故積壓二月有餘均未送件，而遲
至八十五年十二月底始送件，顯然與事理不符。本件係上訴人丁
○○在明知自訴人均主張合建契約無效，且未同意申請建造執照
之情況下，為避免因實施容積率造成違約情事，因而在八十五年
十二月中、下旬間，利用陳香君偽造自訴人等三人名義之文件，
再交由不知情之鍾文宏建築師事務所人員行使。陳香君於八十五
年十一月九日生產之事實，則不足推翻上開事證，自不足資為有
利於上訴人丁○○之論據。（四）自訴人等三人片面主張合建契
約無效乙節，尚不發生解除合建契約之法律效力。然而自訴人等
三人並未同意在上開土地申請建造執照，且更明白表示主張合建
契約無效，要求另訂合建條件或返還證件。上訴人丁○○不思循
合法手段解決宜圓公司與自訴人等三人間之民事爭議，反在明知
未獲得自訴人等三人之同意及授權下，利用不知情之陳香君蓋用
宜圓公司代刻自訴人等三人之印章方式，擅自製作自訴人等三人
名義之土地使用權同意書、拆除執照申請書、及拆除切結書，再
由陳香君郵寄與不知情之鍾文宏建築師，並由不知情之事務所人
員在拆除切結書上填寫「乙○○」之署押後，持交建築師公會宜
蘭縣辦事處登記核章再送交宜蘭縣政府建設局行使，即屬偽造私
文書及盜用印章、偽造署押，並進而行使偽造私文書之行為，自
足以生損害於自訴人等三人及建築管理機關對建造執照核發管理
之正確性。（五）由宜圓公司委任李永然律師於八十六年八月十
日催告自訴人等三人之函件、陳香君於八十六年九月三十日傳真
與自訴人乙○○之「羅東公正段合建案協調方案」之記載、宜圓
公司八十七年二月十四日予自訴人等三人之函件、宜圓公司於八
十七年三月十三日向台灣宜蘭地方法院申請對自訴人等三人調解
，調解聲請狀之記載等內容，足徵自訴人乙○○並未將其房屋點
交與宜圓公司。又雖自訴人乙○○之房屋處於空屋狀態，然與自
訴人是否將房屋點交與宜圓公司無關，證人即台灣建經公司職員
劉元良之證言，尚不足資為有利於上訴人等二人之論斷。（六）
宜圓公司數次僱工拆除房屋時，均遭乙○○委由廖素如到場阻擋
及報警處理等情，為上訴人等二人坦承不諱，並據證人陳淑暖、
廖素如、林錫義證陳在卷。上訴人戊○○亦坦承：本件合建契約
一開始是伊接洽，簽約後到分屋前的事宜，由宜圓公司處理，伊
於八十六年初獲悉自訴人等三人曾有書面解除合建契約，八十七
年三月二十三日伊有僱工拆除乙○○所有前開房屋，伊亦有去陳
淑暖國代處，拆屋時有人趴在挖土機上阻止拆屋等語不諱。上訴
人丁○○明知自訴人乙○○並未同意申請建造執照及拆除執照，
亦未將系爭房屋點交宜圓公司拆除，仍不顧乙○○之制止，委由
戊○○強行拆除該房屋，而戊○○在知悉乙○○不同意拆除其所
有上開房屋並爭執合建契約之效力之情況下，猶僱工拆除該房屋
，其二人均有毀損房屋之犯罪故意。（七）上訴人丁○○於取得
拆除執照及建造執照後，並未立即拆除自訴人乙○○之房屋，而
係在數度催告其點交房屋及協調履行合建契約未果後，始於開工
期限屆滿前拆除房屋，時間相隔長達九月，其所犯上開二罪間，
在客觀上觀察，並無可認其方法或結果行為，與犯罪之目的行為
，有不可分離之直接密切關係，自不成立牽連犯之理由。從形式
上觀察，原判決並無足以影響判決結果之違背法令情形存在。上
訴意旨略稱：（一）自訴人等三人錯誤主張合建契約無效之行為
仍不影響事實上合建契約之有效性，原判決亦認定合建契約有效
。則上訴人本於有效合建契約使用其保管之自訴人等三人之印章
代為製作申請建造執照及拆除執照所需文件持以申請建造執照、
拆除執照，自無偽造署押及行使偽造私文書之行為。原判決認定
合建契約有效，又認上訴人所為係偽造文書，顯有判決理由矛盾
之違誤。（二）原判決既已認定合建契約有效，則宜圓公司於其
與自訴人等三人合建之建築物規劃完成並經自訴人等三人同意後
，依雙方所訂之合建契約，自有使用其保管之自訴人等三人之印
章代為製作申請建造執照及拆除執照所需文件持以申請建造執照
、拆除執照之權利與義務，自訴人等三人亦有提供之義務，否則
其依合建契約第十四條將負違約賠償責任，並將蒙受較少容積之
不利益，上訴人所為，係使自訴人等三人得利，並無使其受有損
害之處。原判決認：上訴人丁○○之上開行為，自足以生損害於
自訴人等三人。然其事實欄內並未明確記載上訴人之行為如何致
生損害於彼等三人，理由內亦未說明其憑以認定之證據，不僅判
決失所依據，亦屬判決不備理由。（三）合建契約係約定先規劃
完成、申請建照才有所謂房屋分配之問題，原判決將「分配房屋
」作為認定上訴人等二人是否犯罪之依據與合建契約書不符，不
僅有違「論理法則」亦有證據上理由矛盾之違誤。（四）原判決
既然認定另有總經理楊永民，下設工務部、業務部等單位，各有
經理負責，則職司負責之總經理對於土地使用同意書等建造執照
之申請資料是否確於八十五年十月二十五日光復節前就送建築師
送件結案，以及本案若越早開工是否即有融資利息壓力，必知之
綦詳，原審對此與待證事實有關之證據，未依職權調查，有刑事
訴訟法第三百七十九條第十款之違法。（五）自訴人乙○○於八
十五年二月十二日簽訂房屋合建契約時即對上訴人戊○○表示該
屋已交與宜圓公司，此觀諸合建契約書簽立未幾，自訴人乙○○
即將該建物鋁門及窗戶拆除送與第三人，且房屋一直閒置中可知
，另依自訴人等三人所舉宜圓公司所發數函，係針對全體地主，
且其所庭呈宜圓公司調解聲請狀無「房屋騰空」乙節觀之，均足
證自訴人乙○○業已口頭點交系爭房屋。（六）依房屋合建契約
書第五條，辦理土地建築融資並不需交付房屋，再依證人劉元良
於原審之證詞，均足證房屋已點交，乙○○已點交系爭房屋予宜
圓公司，且契約亦屬有效，上訴人等二人享有事實上處分權，自
有權拆除房屋，在主觀上無毀損之故意。且拆屋當天，乙○○夫
婦均未到場，僅廖素如到場阻止，亦無證據證明係乙○○委由廖
素如到場，原判決就此部分亦有判決不備理由之違背法令。（七
）上訴人申領拆除執照的目的（結果）為拆除房屋，原判決已認
定建照核發後，宜圓公司分別向乙○○等人發函請其點交房地，
則拆除執照之目的顯係為拆除房屋，二罪間有方法結果之牽連犯
關係，原判決認非牽連犯，顯有違誤等語。惟查：（一）刑法偽
造私文書罪之成立，係以未經他人同意，擅自冒其人名義而制作
內容不實之文書，足以生損害於他人或公眾為構成要件。是否足
以生損害，並非限於發生實害，而係以有損害之虞為已足。原判
決於事實認定：依合建契約書第八條約定：「本工程建築物規畫
完成，經甲方（即自訴人）同意始得提出建照申請。」惟嗣自訴
人等三人以存證信函向宜圓公司表示合建契約無效，甲○○並要
求另訂合建條件；丙○○、乙○○並要求返還交付之土地所有權
狀、印鑑證明等相關文件。上訴人丁○○於自訴人等三人以存證
信函明確表示合建契約無效後，仍盜用印章、偽造署押而偽造自
訴人等三人名義之土地使用權同意書、拆除執照申請書、拆除切
結書進而行使等情，而認上訴人丁○○所為，足以生損害於自訴
人等三人及建築管理機關對於建造執照核發管理之正確性，並已
說明其論斷之理由。並無判決不憑證據或不備理由之違法情形。
上訴意旨以本件不生損害於他人云云，執以指摘，即非第三審上
訴之合法理由。（二）所謂依法應於審判期日調查之證據，係指
與待證事實有重要關係，在客觀上顯有調查必要性之證據而言，
故其範圍並非漫無限制，必其證據與判斷待證事實之有無，具有
關連性，得據以推翻原判決所確認之事實，而為不同之認定，始
足當之。若僅係枝節性問題，或所證明之事項已臻明瞭，自均欠
缺其調查之必要性。又採證認事，係事實審法院之職權，其對證
據證明力所為之判斷，如未違背經驗法則與論理法則，復已敘述
其憑以判斷之心證理由，即不能任意指為違法。原判決就其依憑
調查所得之證據資料，認定：上訴人丁○○行使偽造私文書，及
上訴人等二人共同毀損他人建築物之犯罪事實，已明確認定，詳
細記載，並敘明其證據取捨，及本件合建契約雖非無效，然不影
響上訴人等二人罪責成立，上訴人丁○○所犯二罪不具牽連犯之
關係，上訴人等二人否認犯罪所辯無足憑採之理由。所為之論斷
，核與證據法則並無違背，尚無適用法則不當，或應於審判期日
調查之證據未予調查之違法情形。而系爭偽造之文件並非於八十
五年十月二十五日前即送建築師一節，已經原判決於理由內詳予
說明，事實已臻明確，尚無依職權傳訊宜圓公司總經理再為無益
之調查之必要，上訴意旨執此指摘，自非合法之第三審上訴理由
。（三）其餘上訴意旨則置原判決之明白論斷於不顧，或仍執原
判決已說明理由而詳予指駁之陳詞辯解，就同一證據資料為相異
之評價，或就原審採證、認事職權之適法行使，及不影響判決本
旨之枝節問題，斤斤指摘，漫事爭執，難認已符合首揭法定第三
審上訴之要件。其上訴均違背法律上之程式，應予駁回。
據上論結，應依刑事訴訟法第三百九十五條前段，判決如主文。
中　　華　　民　　國　九十六　年   十一   月　 十六   日
                      最高法院刑事第五庭
                          審判長法官  林　增　福
                                法官  邵　燕　玲
                                法官  張　清　埤
                                法官  陳　世　雄
                                法官  蔡　國　在
      本件正本證明與原本無異
                                      書  記  官
中　　華　　民　　國　九十六　年　 十一 　月  二十一  日
                                                   ｍ
